【裁判字號】    89,台上,5974
【裁判日期】    891006
【裁判案由】    違反水土保持法
【裁判全文】
最高法院刑事判決                              八十九年度台上字第五九七四號
    上  訴  人  甲○○
    選任辯護人  呂思家律師
右上訴人因違反水土保持法案件，不服台灣高等法院中華民國八十七年七月十七日第
二審判決（八十七年度上訴字第一二六號，起訴案號：台灣台北地方法院檢察署八十
六年度偵字第一二五○三號），提起上訴，本院判決如左：
    主  文
原判決撤銷，發回台灣高等法院。
    理  由
本件原判決認定上訴人甲○○於民國八十五年九月間，未先擬具水土保持計劃，送請
主管機關核定，即擅自僱請謝石城（未起訴）在政府依水土保持法公告之台北縣深坑
鄉○○段土庫尖小段一五七－一地號，及同小段二一七－三地號之山坡地上設置「呂
家歷代」墳墓，致生水土流失，其中占用一五七－一地號面積為十九平方公尺，二一
七－三地號面積為五十三平方公尺等情。因將第一審判決撤銷，改判仍論處上訴人違
反於山坡地內設置墳墓，應先擬具水土保持計劃，送請主管機關核定之規定，未先擬
具水土保持計劃，致生水土流失罪刑。固非無見。
惟查：(一)、科刑之判決書，其宣示之主文，與所載之事實及論述之理由，前後必須互
相適合，否則即屬判決理由矛盾之違法，自足構成撤銷之原因。又刑法第二十八條之
共同正犯，係指兩個以上之單獨正犯，基於共同之行為決意，各自分擔犯罪行為之一
部或全部，共同實施犯罪構成要件者而言；亦即彼此有犯意之聯絡為其必要，從而學
理上所謂之共謀共同正犯，亦須以自己共同犯罪之意思，事先同謀，而由其中一部分
人實施犯罪之行為者為其必要。本件原判決於事實欄內，僅記載上訴人擅自僱請謝石
城設置「呂家歷代」之墳墓，並未認明上訴人與謝石城間，有何本件犯行之犯意聯絡
，或如何事先同謀，為共同犯罪之決意；理由欄內，則逕行論上訴人與謝石城間，
有犯意聯絡，而由謝石城負責實施，係共謀共同正犯，並引用刑法第二十八條；但主
文欄，卻又漏未為「共同」之諭知。前後殊不一致，已有判決理由矛盾之違法。(二)、
認定犯罪之事實，應依憑證據，如未能發現相當之證據，或證據不足以證明犯罪，自
不能以推測或擬制之方法，以為有罪判決之基礎。又違反水土保持法第十二條第一項
有關於山坡地開挖整地，應先擬具水土保持計劃，送請主管機關核定之規定，須致生
水土流失或毀損水土保持之處理與維護設施者，始有同法第三十三條第三項前段刑罰
之適用，否則僅得依同法條第一項第二款之規定處以罰鍰之行政罰。依卷附之「台北
縣山坡地違規使用查報與取締案件會勘紀錄」所載，本件系爭山坡地，曾於八十六年
一月二十三日，由台北縣政府農業局張金榮、深坑鄉公所蔡萬福、新店地政事務所簡
元耀及上訴人會同前往現場勘查結果：「違規地點已設置墳墓，目前無裸露地」，並
未記載有何「水土流失」情事（偵查卷第五頁）。另觀之卷附之現場照片，似亦無從
判斷「已致生水土流失」之情形發生（偵查卷第七頁、第八頁，一審卷第二十頁、第
二十一頁）。原判決於事實欄雖認定上訴人擅自僱請謝石城設置之墳墓，「致生水土
流失」，但於理由欄內，並未記載其認定「致生水土流失」所憑之證據。上訴人復一
再以未造成水土流失為辯，乃原判決於理由欄二之末，僅以「縱然所營造之上開墓地
目前已青草滿佈，其於營造之時，對於水土之破壞，當無可避免，否則往者如何入土
為安」，即謂上訴人上開辯解無可採信。然營造墳墓時之開挖整地行為，能否得謂即
屬「致生水土流失」﹖似非無研酌之餘地。原審對此未詳查究明，遽行判決，尚嫌率
斷。以上，或為上訴意旨所指摘，或為本院得依職權調查之事項，應認有發回更審之
原因。原判決理由欄四不另為無罪諭知部分，基於審判不可分之原則，應一併予以發
回，附此明。
據上論結，應依刑事訴訟法第三百九十七條、第四百零一條，判決如主文。
中      華      民      國    八十九    年      十      月      六      日
                              最高法院刑事第一庭
                                  審判長法官  施  文  仁
                                        法官  張  淳  淙
                                        法官  林  永  茂
                                        法官  蕭  仰  歸
                                        法官  蔡  清  遊
      右正本證明與原本無異
                                              書  記  官
中      華      民      國    八十九    年      十      月     十二     日


司法院資訊處製作；財團法人民間司法改革基金會備份。
